臺灣苗栗地方法院民事判決
110年度訴字第149號
原      告  羅國平  

            羅國禎  
共      同
訴訟代理人  陳禹竹律師
被      告  涂煥樑  
上列當事人間請求履行契約事件，本院於民國110年10月19日言
詞辯論終結，判決如下：    
    主      文
原告之訴及假執行之聲請均駁回。
訴訟費用由原告負擔。
    事實及理由
一、原告主張：坐落苗栗縣○○鄉○○段000地號土地(下稱系爭土地
    )原為原告2人所共有，應有部分各1/2。嗣因被告有意購買
    系爭土地，兩造於民國107年8月11日簽訂買賣契約書（下稱
    系爭買賣契約書），約定由原告以新臺幣（下同）200萬元
    之價格將系爭土地出售予被告，被告除應於締約當日給付13
    0萬元外，並應於系爭土地移轉登記完成後1週内給付尾款70
    萬元。又原告已於107年8月23日將系爭土地所有權移轉登記
    予被告，惟被告僅於107年8月11日締約時交付30萬元現金及
    票面金額70萬元之支票（票號AE0000000、發票日107年9月1
    1日，下稱系爭支票）予原告，之後便分文未付，嗣於107年
    8月29日更向原告表示因急需用錢周轉，而以20萬元向原告
    贖回系爭支票，並稱會立即以現金償還原告。然被告取回系
    爭支票後，即避不見面，也未再給付剩餘價金150萬元(計算
    式：200萬元-30萬元-20萬元=150萬元)，為此依民法第367
    條之規定，請求被告給付原告2人各75萬元等語。並聲明：
    被告應給付原告羅國平、羅國禎各75萬元，及自起訴狀繕本
    送達之翌日起至清償日止，按年息5％計算之利息；暨願供擔
    保請准宣告假執行。
二、被告則以：伊已付清買賣價金200萬元，簽約當日伊係在辦
    公室交付130萬元現金及70萬元支票予原告，後來因原告缺
    錢，拿系爭支票來跟伊換現金70萬元，並把系爭支票還給伊
    等語為辯。並聲明：原告之訴駁回。
三、本院為行集中審理，協同兩造協議並簡化爭點整理如下：
  ㈠兩造不爭執事項：
　⒈系爭土地原為原告2人所共有，應有部分各1/2。嗣於107年8
    月11日兩造簽訂系爭買賣契約書（見卷第21-25頁），約定
    由被告以總價200萬元向原告購買系爭土地，原告並於107年
    8月23日將系爭土地所有權移轉登記予被告（見卷第45頁）
    。
  ⒉系爭買賣契約書第3條第1項約定：「本契約成立時，買方支
    付130萬元整，作為本契約之訂金。」；同條第3項約定：「
    尾款於土地所有權登記至買方名義後1週內買方支付70萬元
    整給賣方，賣方並點交土地給買方。」。　
  ⒊被告於系爭買賣契約書簽訂當日，有簽發系爭支票（見卷第1
    17頁）予原告，作為給付尾款70萬元之擔保。
  ⒋原告於107年8月29日有將系爭支票交還被告，系爭支票未經
    原告持向銀行提示兌現。
  ㈡本件爭點：
　⒈被告於107年8月11日有無依約交付130萬元訂金予原告？
  ⒉原告將系爭支票交還被告時，被告有無給付原告現金70萬元
    ？　
  ⒊原告依買賣契約之法律關係，請求被告給付原告2人各75萬元
    ，有無理由？　　　　　　
四、本院之判斷：
  ㈠被告於107年8月11日已交付130萬元訂金予原告：
　⒈經查，系爭買賣契約簽立及交付款項之過程，據證人劉琳煥
    在本院具結證稱：系爭買賣契約是在苗栗縣公館鄉被告之辦
    公室簽立，出賣人2人、被告及伊均有在場，契約第2條、第
    3條手寫金額及票號部分是伊所書寫，130萬元訂金是買賣雙
    方達成共識所決定，因買賣價金不大，所以分成2次付款，
    第1次簽約當天是付現，尾款是票據支付。當天被告有拿出1
    30萬元現金，不然契約不會成立，被告是從袋子拿出來，是
    一疊、一疊用橡皮筋綁的，伊有看到原告收下130萬元現金
    並點鈔，也有看到尾款70萬元支票，伊就是拿著支票在契約
    書上寫下支票號碼。一般程序都是談好買賣價金，做支付動
    作後才會在契約書上簽名，這件也是如此，簽約當日伊沒有
    聽到原告提及被告錢帶不夠之事等語（見卷第121-126頁）
    。本院審酌證人劉琳煥為辦理本件代書業務之人，與兩造並
    無親屬或利害關係，且作證前已具結擔保其證言之真實性，
    應無甘冒偽證罪之重責虛偽陳述之必要。復觀系爭買賣契約
    書第3條第1項「本契約成立時，買方支付130萬元整，作為
    本契約之訂金」等字句後方，緊接經原告2人用印，更經原
    告羅國平簽名（見卷第21頁），足見簽約當時，原告對於契
    約成立時買方有支付130萬元訂金一事，並無異議，堪認證
    人劉琳煥所述上情，應可採信。
　⒉至證人即原告羅國平之配偶鄒穎鈐雖於本院具結證稱：本件
    是簽約後才付訂金，被告說他只帶30萬，就先給我們30萬元
    。被告是原告羅國平的朋友介紹的，蠻信任的，因為認識很
    久，被告說後面才補給我們，原告羅國平有問說要不要寫在
    契約書上，代書及被告說後面再補就好等語（見卷第128-12
    9頁）。然查，證人鄒穎鈐之前開證述內容，與證人劉琳煥
    所述大相逕庭，衡以證人鄒穎鈐與原告羅國平為夫妻，其證
    述非無偏袒原告之可能；況原告羅國平與被告均稱兩造係朋
    友介紹認識，在本件買賣前只見過1、2次面，私下並無密切
    往來（見卷第122頁），可知兩造彼此並不熟識，亦無相當
    之信賴關係或深切情誼，則若被告所付訂金與契約書所載數
    額相差達100萬元，原告豈會同意無須在契約書上為任何註
    記，亦未要求被告提出擔保，此顯有違常情。是證人鄒穎鈐
    證稱被告簽約時僅給付30萬元訂金云云，其真實性尚非無疑
    ，自難遽採。
　⒊原告雖另稱簽約完成當日，原告羅國平僅將30萬元存入公館
    郵局及其配偶鄒穎鈐之玉山銀行帳戶，足證原告當日只有拿
    到30萬元云云。然本件簽約時既由被告交付現金予原告，原
    告收受現金後，已得自由處分所收取之款項，本不必然會將
    全數款項存入金融帳戶中，故尚難以原告在簽約當日存入金
    融帳戶之金額，認定被告交付現金之數額。是以，被告辯稱
    其有於簽約當日交付130萬元予原告等情，核屬有據，足可
    憑採。
  ㈡原告將系爭支票交還被告時，被告應有給付現金70萬元：
　⒈按債之全部消滅者，債務人得請求返還或塗銷負債之字據，
    其僅一部消滅或負債字據上載有債權人他項權利者，債務人
    得請求將消滅事由，記入字據；債權證書已返還者，推定其
    債之關係消滅，民法第308條第1項、第325條第3項分別定有
    明文。又債權人已將債權證書交還者，依民法第325條第3項
    規定既推定債之關係消滅，若債權人主張債權證書之交還，
    並非由於債權消滅之故，則其就此事實應負舉證責任，不得
    仍命債務人就其債務已經清償之事實舉證（最高法院70年度
    台上字第2848號判決參照）。尤以票據乃無因證券，票據執
    票人得不明示其原因所在而主張享有證券上之權利，其流通
    性較諸一般債權證書或負債字據更強，票據債務人於票據債
    權人受領給付後，應即要求債權人繳回，俾使票據關係消滅
    或得向前手再為追索(此即票據具有「繳回證券」之性質，
    票據法第74條、第124條、第144條參照)，故票據債務人未
    要求票據債權人繳回票據者，自亦應就債權債務關係消滅之
    事實，負舉證責任；反之，若票據債權人已繳回票據者，自
    應由票據債權人就債權債務關係尚未消滅之事實，負舉證責
    任。
　⒉查被告於簽約當日有簽發系爭支票予原告，作為尾款70萬元
    之擔保，嗣原告於107年8月29日將系爭支票交還被告等情，
    為兩造所不爭執。參之社會事實與經驗，買賣雙方當事人於
    契約成立後，同意由買受人簽發價金支票交付出賣人收執，
    該支票除供價金債權之擔保外，亦有兼作債權憑據之效用。
    是依上開規定及說明，原告既已交還系爭支票予被告，即應
    推定被告已清償70萬元，原告主張被告係以20萬元現金換回
    系爭支票，應由原告負舉證責任。原告雖以證人鄒穎鈐證稱
    ：被告跟我們說他要用錢，叫我們先把支票還給他，說後面
    再補錢給我們，是在苗栗簽約的地方還支票給被告，被告給
    原告20萬元現金等語為憑（見卷第129-130頁）。然查，本
    件兩造並不熟識，業如前述，原告於107年8月29日將系爭支
    票交還被告時，系爭土地已完成所有權移轉登記，則當日被
    告若未如數給付70萬元尾款，原告豈會輕易交還系爭支票，
    而未要求被告就餘額另行立據或為保留之記載？此實不符常
    情。此外，被告如有金錢急用，衡情應係由其簽發本票或支
    票向他人調取現金支應，其以20萬元現金換回自己簽發之支
    票，對於金錢周轉實無助益。再者，原告2人居住在桃園市
    ，被告居住在苗栗縣，如係被告急於周轉而欲贖回系爭支票
    ，此係被告有求於原告，依常理應會由被告前往原告所居之
    桃園市取回支票，怎會由原告親赴苗栗縣之被告辦公室交還
    支票？本院審酌上開各節，暨證人鄒穎鈐與原告羅國平為夫
    妻關係，有偏袒原告之可能性等情，實難僅以證人鄒穎鈐之
    證述內容，遽為有利於原告之認定。是本件依原告之舉證，
    不足證明其將系爭支票交還被告時僅取得20萬元現金，故依
    第325條第3項規定，應認被告取回系爭支票時，該支票所表
    彰之70萬元債之關係，業已全部消滅。
五、綜上所述，本件被告已依系爭買賣契約之約定，給付原告買
    賣價金共200萬元。原告主張被告僅給付50萬元，而依民法
    第367條之規定請求被告再給付原告2人各75萬元，及自起訴
    狀繕本送達之翌日起至清償日止，按年息5％計算之利息，為
    無理由，應予駁回。又原告之訴既經駁回，其假執行之聲請
    亦失所依附，應併予駁回。
六、本件事證已臻明確，兩造其餘攻擊防禦方法及所提證據，經
    核與判決結果不生影響，爰不一一論述，附此敘明。
七、訴訟費用負擔之依據：民事訴訟法第78條、第85條第1項前
    段。
中　　華　　民　　國　　110 　年　　11　　月　　9 　　日
                  民事第二庭    法　官　顏苾涵
以上正本係照原本作成。
如對本判決上訴，須於判決送達後20日內向本院提出上訴狀。如
委任律師提起上訴者，應一併繳納上訴審裁判費。
                                書記官　楊慧萍
中　　華　　民　　國　　110 　年　　11　　月　　9 　　日